臺灣高雄地方法院民事判決　　　　　　100年度家訴字第201號
原　　　告　劉俞伶　
被　　　告　張耀仁　
上列當事人間請求給付扶養費事件，本院於民國100年9月27日言
詞辯論終結，判決如下：
    主  文
被告應給付原告新臺幣玖拾柒萬陸仟元。
被告應自民國一百年五月十七日起至兩造所生未成年子女張理鈞
、張荏傑各自成年之日止，按月於每月五日前，分別給付未成年
子女張理鈞、張荏傑扶養費新臺幣各捌仟元，如被告遲誤一期履
行者，其後之期間視為亦已到期。
訴訟費用由被告負擔。  
本判決第二項於訴訟中已到期之新臺幣捌萬元部分得假執行。
    事實及理由
一、原告主張：
  (一)原告劉俞伶與被告張耀仁原為夫妻，婚後育有原告張理鈞（
    民國87年3月23日生）、張荏傑（民國92年10月7日生）2名
    子女，嗣兩造於95年3月10日協議離婚並辦妥登記，並約定
    未成年子女張理鈞、張荏傑之權利義務之行使或負擔均由被
    告單獨任之，嗣兩造復於95年11月23日重新約定未成年子女
    張理鈞、張荏傑之權利義務之行使或負擔均由原告單獨任之
    。而被告自與原告劉俞伶離婚至100年4月間，未曾支付未成
    年子女張理鈞、張荏傑扶養費用，未成年子女張理鈞、張荏
    傑全賴原告劉俞伶獨力扶養，原告劉俞伶自得依民法不當得
    利之法律關係，請求被告返還自95年3月10日起至100年4月
    30 日止所代墊之扶養費用。
  (二)又父母對於未成年子女之扶養義務，不因結婚經撤銷或離婚
    而受影響，被告既為未成年子女張理鈞、張荏傑之父，自應
    負擔扶養義務，參考行政院主計處98年度高雄市每人每月平
    均消費支出為18,835元，並斟酌物價、通貨膨脹、一般生活
    水準及張理鈞、張荏傑日常生活及教育需要等情狀，未成年
    子女張理鈞、張荏傑每月所需之扶養費用為每人各16,000元
    ，依原告劉俞伶及被告各負擔2 分之1 之比例計算，被告應
    負擔未成年子女張理鈞、張荏傑之扶養費用即為每人每月
    8,000 元，是故請求被告按月分別給付未成年子女張理鈞、
    張荏傑扶養費各8,000元。
  (三)又兩造雖於95年3月10日仍共同生活，而被告亦有固定工作
    ，但其收入卻全用及自身之開銷，從而，房租及未成年子女
    張理鈞、張荏傑之生活支出全由原告支付；且原告要求被告
    搬離並非己身感情生變，原告之信用因被告欲投資，而傾盡
    所有，能貸就貸，導致最後無力負擔，信用不佳，然因被告
    有正常工作，為免波及被告收入，兩相協議下離婚，但所有
    開銷仍為原告一肩扛起，被告不但沒有絲毫關懷，甚而毒言
    原告外遇，所有負債皆為原告造成，是以身心交瘁之際，乃
    請其搬離。
  (四)至未成年子女之扶養費，被告並無支付分毫，被告向其二姐
    夫借款100 萬元，是二姐夫用自己名義向銀行貸款，被告約
    於2 年前即無還款，而二姐夫每月給未成年子女2000元，是
    二姐夫疼愛孩子，自己給未成年子女的讀書費用，而非被告
    所述「給子女之扶養費」。且自離婚迄今，原告並無拒絕被
    告探視子女，事實為擔心未成年子女的價值觀和認知偏差走
    位。
  (五)據原告所知，被告為規避給付扶養費，即刻辭去現有工作，
    且賣掉名下汽車一部，另購入小客貨車一台，而目前從事麵
    食、送貨之行業，在此案件未定之際，被告此舉實讓人難以
    不去質疑，是為逃避扶養之責，選擇無勞保薪轉之職，即便
    法院判決被告需給付未給付之子女扶養費976000元，而在被
    告無財產之情況下，原告將如何求償，可見被告不負責且蓄
    意逃避扶養之不良居心。
  (六)並聲明：1.被告應給付原告劉俞伶976000元。2.被告應自
    100年5月17日起至兩造子女成年之日止，按月於每月五日前
    給付原告關於未成年子女張理鈞、張荏傑扶養費新台幣各
    8000 元。
           
三、被告則以下列情詞置辯：
  (一)原告片面主張自95年3 月10日起請求給付未成年子女至成年
    之日止扶養費用，根本與事實不符。雙方於95年3 月10日仍
    然共同生活，未成年子女扶養費用皆由被告支付，至97年11
    月始因原告己身感情生變，一再要求被告遷出，惟被告遷出
    後仍照常給付未成年子女扶養費，並透過居住在原告對面之
    二姐轉付扶養費，以及囑託二姐就近幫忙看顧未成年子女。
  (二)又未成年子女之監護權原本為被告，但原告為爭取單親家庭
    補助子女費用每月共6000元，故被告尊重原告意願，雙方乃
    於形式上將未成年子女移轉予原告監護，並獲得政府每月補
    助6000元，至子女成年為止。又原 告先於近年來，一直拒
    絕被告探視未成年子女，影響父子親情互動，甚於100年4月
    27日以存證信函莫名索取子女扶養費用，依上呈明，原告之
    主張乃為無中生有不實之謊言。並聲明1.原告之訴駁回；2.
    訴訟費用由原告負擔。       
四、本件原告之前揭主張，業據提出戶籍謄本、離婚協議書、方
    屋租契約書、郵局交易明細、原告金融機構資料、被告車籍
    資料、高雄市政府社會局96年1月23日高市社局二字第
    0960001652號函各1 份為證，堪信屬實。經查：
  (一)雖被告辯稱：基本上97年搬離之後，小孩子的支出伊有拿小
    孩，伊只有拿錢給小孩的時候才可以看到小孩。做父親錢給
    小孩不可能要小孩簽收。且原告沒有工作，原告如何支付房
    租等開支。伊不希望小孩作證，因為小孩作證不管說有或是
    沒有，都對小孩現在或未來不好。伊目前沒有工作，沒有收
    入，不知道如何支付云云，惟被告之答辯僅信口提出，復無
    任何證人可為其作證，又被告又未能再舉證以實其說，所辯
    即難採信，故認原告之主張較為可採。
  (二)按父母對於未成年之子女，有保護教養之權利義務；對於未
    成年子女之權利義務，除法律另有規定外，由父母共同行使
    或負擔之；直系血親相互間互負扶養義務，民法第1084條第
    2 項、第1089條第1 項、第1114條第1 款分別定有明文。次
    按父母對於未成年子女之扶養義務，不因結婚經撤銷或離婚
    而受影響，亦為民法第1116條之2 所明文規定。故父母對其
    未成年子女之扶養義務，係基於父母子女之身分關係，父母
    離婚，僅使婚姻關係消滅，因約定未行使親權之父母一方，
    亦僅其親權之行使暫時停止，其與未成年子女間之直系血親
    關係，不因離婚而受影響，父、母仍應各依其經濟能力及身
    分，與未成年子女之需要，共同對未成年子女負扶養義務，
    不因父、母之一方之經濟能力足以使受扶養人獲得完全滿足
    之扶養，而解免他方之共同扶養義務，如有父母之一方單獨
    扶養，該單獨扶養之一方自得依不當得利之規定請求他方償
    還代墊其應分擔之扶養費用。再按，無法律上之原因而受利
    益，致他人受損害者，應返還其利益，雖有法律上原因，而
    其後已不存在者，亦同，民法第179 條定有明文。故扶養義
    務人履行其本身之扶養義務，致他扶養義務人得因此不必盡
    其應盡之扶養義務，而受有利益，此時他扶養義務人所受之
    利益為「免履行扶養義務」之利益，而為履行扶養義務者即
    因逾其原應盡之義務，而受有損害，兩者間即有因果關係存
    在。
  (三)本件被告與原告劉俞伶離婚後，另於95年11月23日重新約定
    未成年子女張理鈞、張荏傑之權利義務之行使或負擔均由原
    告單獨任之，然此僅屬由原告劉俞伶擔任未成年子女張理鈞
    、張荏傑之親權行使人之約定，依上開說明，被告不因此得
    解免其應負擔未成年子女張理鈞、張荏傑之義務，且原告劉
    俞伶就依經濟能力、身分、未成年子女張理鈞、張荏傑之需
    要，與被告間應分擔之扶養費用部分，固屬原告劉俞伶應履
    行之法定扶養義務，但逾越其應分擔之部分，即屬為被告代
    墊之部分，非不得依不當得利之法律關係請求被告給付。被
    告雖抗辯其亦有負擔未成年子女之扶養費用云云，然被告並
    未提出證據證明確定未成年子女之扶養費用確有支付之事實
    ，是被告此部分之抗辯，委無可採。
  (四)按扶養之程度，應按受扶養權利者之需要，與負扶養義務者
    之經濟能力及身分定之；負扶養義務有數人，而其親等同一
    時，應各依其經濟能力分擔義務，民法第1119條、第1115條
    第3 項分別定有明文。故原告劉俞伶與被告對未成年子女張
    理鈞、張荏傑所應負擔之扶養程度，即應依未成年子女張理
    鈞、張荏傑之需要，與原告劉俞伶、被告之經濟能力、身分
    及現實社會狀況等一切情形而適當酌定之。經查，原告劉俞
    伶於95年間離婚起迄今，並無工作，每月申請社會補助，95
    至97年度申報所得分別為1135元、147 元、63元，名下亦無
    財產，目前領有單親補助每名子女每月1,800 元，被告目前
    無業，95至97年度之申報所得分別為416,640 元、481,821
    元、512,626 元，名下有汽車1 輛，業據兩造陳明在卷，並
    有兩造稅務電子閘門財產所得調件明細表在卷可稽，是以兩
    造上開工作能力、所得、財產狀況等經濟能力及受其扶養之
    子女人數，並審酌原告劉俞伶陳明願負擔一半數額之子女扶
    養費用等情，認為未成年子女張理鈞、張荏傑之扶養費用由
    原告劉俞伶及被告各負擔2 分之1 應屬適當。再者，本院審
    酌行政院主計處之台灣地區家庭收支調查報告所示，高雄市
    之95、96、97、98年度平均每人月消費支出分別為18,319元
    、18,848元、18,450元、18,853元，98年度之最低生活費用
    為每月11,309元，參以現今物價、通貨膨脹、一般生活水準
    ，及考量未成年子女張理鈞、張荏傑現年分別為13歲、8 歲
    ，無謀生能力，未來尚需支出相當之教育費用等受扶養之需
    要，暨上述原告劉俞伶及被告之工作、薪資、財產等社會工
    作地位等一切情狀，認為原告主張自95年3月10日起至100年
    4月30日止，未成年子女張理鈞、張荏傑每月所需扶養費用
    為各16,000元，自100年5月17日起至未成年子女張理鈞、張
    荏傑成年之日止，未成年子女張理鈞、張荏傑每月所需之扶
    養費用則各為16,000元等情，洵屬適當，堪予採信。
  (五)又被告自95年3 月10日與原告劉俞伶離婚之日起，即未支付
    未成年子女張理鈞、張荏傑扶養費用之情，堪認屬實已如前
    述，而原告劉俞伶與被告就未成年子女張理鈞、張荏傑之扶
    養費用應分擔之比例為1 比1 一節，已認定如前，則原告劉
    俞伶逾越其應分擔部分所支付之扶養費用，即屬為被告代墊
    之部分，而得依不當得利之法律關係請求被告給付，依上開
    原告劉俞伶與被告應分擔之扶養費比例暨未成年子女張理鈞
    、張荏傑於95年3 月10日起至100 年4 月30日止每月所需扶
    養費用各為16,000元計算結果，原告劉俞伶得請求被告給付
    之數額即為976,000 元，而是原告劉俞伶請求被告給付
    976,000 元，洵屬有據，應予准許。另未成年子女張理鈞、
    張荏傑自100 年5 月17日起至其等各自成年之日止，每月所
    需之扶養費用各為16,000元，則依上開兩造應分擔之比例為
    1 比1 計算結果，自100 年5 月17日起被告每月應負擔之未
    成年子女張理鈞、張荏傑扶養費用即為每人各8,000 元。
五、綜上所述，原告劉俞伶依民法不當得利之法律關係，請求被
    告給付976000元，及自100年5月17日起至兩造所生未成年子
    女張理鈞、張荏傑各自成年之日止，按月於每月5日前給付
    各8,000元之扶養費為有理由，應予准許，又為未成年子女
    張理鈞、張荏傑之最佳利益，爰併依非訟事件法第127條規
    定，就未成年子女張理鈞、張荏傑扶養費之請求，諭知被告
    遲誤一期履行者，其後之期間視為亦已到期。
六、再按命履行扶養義務之判決，應依職權宣告假執行，但以起
    訴前最近6 個月份之判決，亦應依職權宣告假執行，為民事
    訴訟法第389 條第1 項第2 款所明文規定。本判決命被告給
    付為未成年子女張理鈞、張荏傑部分，屬命履行扶養義務之
    判決，其中100 年5 月17日起至100 年10月11日止之扶養費
    用80000元（計算式：8000×2×5＝80000），屬訴訟中履行
    期已到期部分，爰依民事訴訟法第389條第1項第2款規定，
    依職權宣告假執行。
七、據上論結，本件原告之訴為有理由，依民事訴訟法第78條、
    第389 條第1 項第2 款，判決如主文。
中    華    民    國   100    年    10    月    11    日
                        家事法庭法  官  何清富
正本係照原本作成。
如對本判決上訴，須於判決送達後20日內向本院提出上訴狀。
中    華    民    國   100    年    10    月    11    日
                                書記官  鄧思辰